【裁判字號】    96,上,916
【裁判日期】    970429
【裁判案由】    損害賠償
【裁判全文】
臺灣高等法院民事判決                   96年度上字第916號
上  訴  人  丙○○
訴訟代理人  吳俊昇律師
被  上訴人  甲○○
            乙○○
共      同
訴訟代理人  鐘耀盛律師
上列當事人間請求損害賠償事件，上訴人對於中華民國96年 8月
31日臺灣士林地方法院94年度重訴字第 294號第一審判決提起上
訴，經本院於97年 4月15日言詞辯論終結，判決如下：
    主  文
上訴駁回。
第二審訴訟費用由上訴人負擔。
    事實及理由
一、本件上訴人聲明求為判決：(一)原判決關於不利上訴人部分廢
    棄。(二)前開廢棄部分，被上訴人在第一審之訴及假執行之聲
    請均駁回。(三)第一、二審訴訟費用由被上訴人負擔。
    被上訴人聲明求為判決：如主文所示。
二、被上訴人起訴主張：上訴人於民國 (下同)93年3月11日上午
     8時40分許，駕駛EZ－3135號自用小客車，沿台北市○○區
    ○○路由東向西方向行駛，途經大度路第二迴轉道口，欲左
    轉時，應即注意遵守燈光號誌，且依當時情形又非不能注意
    ，竟疏未注意燈光號誌，即貿然左轉，適被上訴人甲○○騎
    乘BNA－250號重型機車後載被上訴人乙○○，沿大度路由西
    向東方向行駛，亦疏未注意燈光號誌及車前狀況，行至該交
    岔路口，因而發生碰撞，致被上訴人人車倒地，造成被上訴
    人甲○○頭部外傷併蜘蛛膜下腔出血及瀰漫性腦挫傷、左側
    顏面挫傷併顴骨骨折及上頷骨、下頷骨複雜性骨折、及四肢
    多處擦傷，並因蜘膜下腔出血，導致反應遲鈍、視力減退、
    幻覺干擾、整體認知功能下降；致被上訴人乙○○頭部外傷
    併腦震盪、臉部下嘴唇挫傷、裂傷、左手裂傷、右腰部挫傷
    瘀青、左上犬齒及第一小臼齒脫落、右上門齒、側門齒、左
    上門齒、側門齒半脫位、前上顎齒槽骨骨折、上下齒撕裂傷
    、上下唇撕裂傷 (下稱被上訴人主張之上開事實) 。被上訴
    人甲○○自得請求上訴人賠償醫療費新台幣 (下同)10 萬4,
    131元、減少勞動能力之損失1,056萬元及慰撫金 500萬元，
    共計1,566萬4,131元；而被上訴人乙○○亦得請求上訴人賠
    償醫療費26萬3,788元及慰撫金30萬元，共計56萬3,788元等
    情，爰依據侵權行為之法則，求為命上訴人給付1,566萬4,1
    31元；被上訴人乙○○ 56萬3,788元及均自起訴狀繕本送達
    之翌日起，至清償日止，按年息 5%計算利息之判決。(原審
    判命上訴人給付被上訴人甲○○147萬3,660元本息；被上訴
    人乙○○ 13萬1,894元本息。而駁回被上訴人其餘之請求。
    上訴人就其敗訴部分，聲明不服，提起上訴；被上訴人就其
    敗訴部分，均未聲明不服而告確定）。
    上訴人則以：被上訴人甲○○騎乘機車，除有疏未注意燈光
    號誌及車前狀況之過失外，尚有闖紅燈及無照駕駛之過失，
    而上訴人駕駛自用小客車祗有疏未注意燈光號誌一項之過失
    ，祗應負擔四分之一之過失責任；又被上訴人乙○○之牙齒
    所受損害，僅需採用「固定假牙」方式治療即可回復原有功
    能，並無採用「植牙重建」方式治療之必要；又原判決認上
    訴人應賠償被上訴人甲○○、乙○○慰撫金分別為 200萬元
    、及10萬元，尚嫌過高云云，資為抗辯。
三、經查被上訴人主張之上開事實，為上訴人所不爭執 (見原審
    (二)卷第23、24頁及本院卷第30頁背面) ，且上訴人因此所涉
    及刑責部分，亦經刑事法院依過失重傷害罪名，判處有期徒
    刑三個月確定，有原審94年度士交簡字第 226號刑事簡易判
    決足據 (見本院卷第32、33頁及原審(一)卷第19頁) ，自堪認
    為真實。
四、按因故意或過失，不法侵害他人之權利者，負損害賠償責任
    ；又不法侵害他人之身體或健康者，對於被害人因此喪失或
    減少勞動能力，或增加生活上之需要時，應負損害賠償責任
    ；又不法侵害他人之身體、健康者，被害人雖非財產上之損
    害，亦得請求賠償相當之金額，民法第184條第1項前段、第
    193條第1項、第195條第1項前段分別定有明文。本件上訴人
    駕駛自用小客車因有上述過失行為而肇事，致被上訴人之身
    體分別受有上述傷害，自應負侵權行為損害賠償責任。茲就
    被上訴人所請求賠償之項目及金額，分述如下：
  (一)被上訴人甲○○請求上訴人賠償醫療費 10萬4,131元及減少
    勞動能力損失 84萬3,188元，既為上訴人所不爭執 (見原審
    (二)卷第23、24頁、第30頁背面、及本院卷第31頁正面) ，自
    屬有據。
  (二)被上訴人乙○○請求上訴人賠償除整牙費外之醫療費 3,788
    元，亦為上訴人所不爭執 (見原審(二)卷第24頁及本院卷第31
    頁正面) ，應屬有據。
  (三)被上訴人乙○○牙齒所受之上述損害，曾經原審函請馬偕紀
    念醫院於95年10月24日以馬院醫外字第0950002898號函查復
    ：「病患因外傷造成牙齒脫落及半脫位，有進行整牙及膺復
    治療之必要。依本院牙科治療方式初估，此病患缺牙二顆，
    假設患者採固定假牙，則需四顆假牙治療，計約5－6萬元整
    。若患者採取植牙重建，共約需16萬元整，以上費用健保均
    不予以給付」（見原審卷(一)第103頁)。雖治療方式，有「固
    定假牙」及「植牙重建」二種方式，所需費用相差甚多，惟
    查損害賠償之方法，應以填補損害，回復原狀為原則，依上
    開二種治療方式相較，應認以採取「植牙重建」治療方式，
    較可達到回復牙齒之原有功能，是被上訴人乙○○請求上訴
    人賠償整牙之醫療費16萬元，亦屬有據。上訴人抗辯僅需採
    取「固定假牙」治療方式即可云云，殊不足取。
  (四)上訴人駕駛自用小客車因有上述過失行為而肇事，致被上訴
    人之身體分別受有上述傷害，在精神上自必感受莫大痛苦，
    自得請求上訴人賠償非財產上損害之慰撫金。爰斟酌上訴人
    係國中畢業，為家庭主婦，每月平均有2萬6,000元收入，並
    無資產；而被上訴人甲○○係國小畢業，並無職業及資產；
    被上訴人乙○○係實踐大學肄業，並無職業及資產 (見本院
    卷第30頁背面) 、及被上訴人甲○○所受之傷害程度相當嚴
    重，經治療後，仍遺有記憶衰退健忘，對於事物學習速度稍
    慢之症狀 (見原審(二)卷第10頁) ；被上訴人乙○○所受之傷
    害程度較輕，且無後遺症等一切情狀後，認原判決認上訴人
    應賠償被上訴人甲○○、乙○○之慰撫金額依序為 200萬元
    、及10萬元，尚屬適當，應屬有據。是上訴人抗辯尚嫌過高
    云云，亦不足取。
    綜上，被上訴人甲○○原得請求上訴人賠償294萬7,319元 (
    其計算式為：104,131元＋843,188元＋2,000,000元＝2,947
    ,319 元) ；被上訴人乙○○原得請求上訴人賠償26萬3,788
    元 (其計算式為：3,788元＋160,000元＋100,000元＝263,7
    88元)。
五、惟按損害之發生或擴大，被害人與有過失者，法院得減輕賠
    償金額，或免除之；又上開規定，於被害人之代理人或使用
    人與有過失者，準用之，民法第 217條第1項、第3項亦定有
    明文。上訴人駕駛自用小客車沿大度路由東向西行駛，途經
    上開交岔路口，疏未注意燈光號誌，貿然左轉，適被上訴人
    甲○○騎乘機車沿大度路由西向東行駛至該交岔路口，亦疏
    未注意燈光號誌及車前狀況，因而發生互撞而肇事，致被上
    訴人分別受有上述傷害，衡酌雙方過失情節，應同為肇事原
    因，且本件車輛肇事責任，於上訴人所涉及刑事訴訟偵查中
    ，曾經檢察官函請台北市車輛行車事故鑑定委員會鑑定結果
    亦作相同之認定，有該鑑定委員會93.11.24北鑑審字第0933
    0382900號函送之鑑定意見書可稽 ( 見外放台灣士林地方法
    院檢察署93年度偵字第8356號偵查卷影印卷第45頁) ，並為
    兩造所不爭執 (見本院卷第31頁正面) ，則被上訴人甲○○
    與上訴人各應負擔二分之一之過失責任。被上訴人乙○○既
    係利用被上訴人甲○○所騎乘之機車載送而擴大其活動範圍
    ，應認被上訴人甲○○騎乘該機車，係被上訴人乙○○之使
    用人 (最高法院90年度台上字第1046號判決參酌) ，被上訴
    人乙○○亦應負擔二分之一之過失責任。雖上訴人抗辯被上
    訴人甲○○尚有闖紅燈及無照駕駛之過失，伊僅應負擔四分
    之一之過失責任云云，惟查台北市車輛行車事故鑑定委員會
    鑑定結果認為雙方對於事故當時號誌之陳述並不一致，且又
    無其他跡證，並未認定被上訴人甲○○另有闖紅燈之過失(
    見上引偵查卷影印卷第45頁背面) ；至被上訴人甲○○無照
    駕駛，固有違反道路交通管理處罰條例第21條第1項第1款所
    規定之違規行為，惟與本件車輛肇事原因無關，是上訴人所
    為此部分之抗辯，亦不足取。被上訴人既應自負二分之一之
    過失責任，理應減輕上訴人賠償金額二分之一，經此減輕後
    ，被上訴人甲○○僅得請求上訴人賠償147萬3,660元 (其計
    算式為：2,947,319×1/2＝1,473,660元，元以下四捨五入)
    ；被上訴人乙○○僅得請求上訴人賠償13萬1,894元 ( 其計
    算式為：263,788元×1/2＝131,894元)。
六、從而，被上訴人依據侵權行為之法則，被上訴人甲○○請求
    上訴人給付147萬3,660元；被上訴人乙○○請求上訴人給付
     13萬1,894元，及均自起訴狀繕本送達翌日之94年5月2日起
    ，至清償日止，按年息5%計算之利息部分，均屬應予准許。
    原審就上開部分，所為上訴人敗訴之判決，並無不合。上訴
    論旨仍執前詞指摘原判決此部分不當，求予廢棄改判，為無
    理由，應予駁回。
七、據上論結，本件上訴為無理由，依民事訴訟法第449條第1項
    、第78條，判決如主文。
中    華    民    國    97    年    4     月    29    日
                    民事第六庭
                        審判長法  官  林鄉誠
                              法  官  梁玉芬
                              法  官  許紋華
正本係照原本作成。
如不服本判決，應於收受送達後20日內向本院提出上訴書狀，其
未表明上訴理由者，應於提出上訴後20日內向本院補提理由書狀
（均須按他造當事人之人數附繕本）上訴時應提出委任律師或具
有律師資格之人之委任狀；委任有律師資格者，另應附具律師資
格證書及釋明委任人與受任人有民事訴訟法第 466條之1第1項但
書或第2項（詳附註）所定關係之釋明文書影本。
中    華    民    國    97    年    4     月    30    日
                              書記官  詹麗珠
附註：
民事訴訟法第466條之1（第1項、第2項）：
對於第二審判決上訴，上訴人應委任律師為訴訟代理人。但上訴
人或其他法定代理人具有律師資格者，不在此限。
上訴人之配偶、三親等內之血親、二親等內之姻親，或上訴人為
法人、中央或地方機關時，其所屬專任人員具有律師資格並經法
院認為適當者，亦得為第三審訴訟代理人。


司法院資訊處製作；財團法人民間司法改革基金會備份。
